臺灣基隆地方法院民事判決
111年度再易字第7號
再審原告    林宥鈞  
再審被告    財政部國有財產署北區分署

法定代理人  郭曉蓉  
上列當事人間確認租賃關係存在等事件，再審原告對於中華民國
111年7月18日本院111年度簡上字第13號確定判決提起再審之訴
，本院判決如下:
    主  文
再審之訴駁回。
訴訟費用由再審原告負擔。
    理  由
一、再審原告主張其經由執行法院之拍賣程序，於民國110年1月
    19日得標買受訴外人黃韻昇所有之門牌號碼「基隆市○○區○○
    街000號暨其增建部分、162號、162號2樓」房屋（下稱系爭
    房屋），並於同年5月3日獲發不動產權利移轉證書；而系爭
    房屋坐落基地即基隆市○○區○○段000○000○000○000000地號土
    地（下稱系爭土地），則為再審被告負責管理之國有地，並
    經再審被告於109年間出租予訴外人黃韻昇，租賃期間自109
    年4月1日起至116年12月31日止（按：黃韻昇所有之系爭房
    屋，以及黃麗蓽所有之「基隆市○○區○○街000○0號房屋」【
    下稱160之1號房屋】，均係坐落占用系爭土地，故再審被告
    乃與黃韻昇、黃麗蓽共同簽署編號DC109D0000000號國有基
    地租賃契約書）。又再審被告雖認「黃韻昇嗣未按期繳交使
    用補償金分期款」，於110年8月就黃韻昇發函催告並為終止
    租約之意思表示，然承前所述，系爭房屋斯時已由再審原告
    依法取得，是依民法第426條之1規定，再審原告方為系爭土
    地租約之承租人，故再審被告向黃韻昇所為催告、終止之意
    思表示均不合法，兩造間之系爭土地租約現仍存續，為此，
    乃起訴求為確認兩造就系爭土地之租賃關係存在、再審被告
    有出租土地之義務、再審原告有承租土地之權利等語。而前
    訴訟程序本院基隆簡易庭（下稱前一審簡易庭）審理結果，
    肯認系爭土地租約乃「租地建屋契約」，應由再審原告依法
    繼受，乃以110年度基簡字第961號民事判決，確認兩造就系
    爭土地之租賃關係存在，但否准再審原告之其他請求；再審
    被告於法定期間就其敗訴部分提起上訴，前訴訟程序本院二
    審合議庭（下稱前二審合議庭）審理結果，則認系爭土地租
    約雖為「租地建屋契約」，然其附有「解除條件」，因訴外
    人黃韻昇、黃麗蓽自110年1月開始，即未遵諾清償「簽約前
    5年之使用補償金分期款」，故系爭土地租約於110年3月1日
    （即黃韻昇、黃麗蓽積欠分期款達2期金額之時），已因「
    解除條件」成就而生租約終止之法律效果，故再審原告於11
    0年5月3日獲發不動產權利移轉證書之時，已然無從依民法
    第426條之1規定成為系爭土地之承租人，且再審原告亦未舉
    證其所稱「房屋原始起造人鍾阿輝，與土地前手管理人或再
    審被告間之租地建屋約定」，導致再審原告有關於「繼受鍾
    阿輝承租人地位」之主張欠缺根據，故前二審合議庭遂於11
    1年7月18日，以111年度簡上字第13號民事判決，廢棄前一
    審所為「確認兩造就系爭土地租賃關係存在」之判決，從而
    駁回再審原告於前一審所為之起訴請求（下稱原確定判決）
    。以上過程，悉經本院職權調取前訴訟程序之卷宗資料核閱
    無訛。因原確定判決正本係於111年8月1日送達再審原告，
    而再審原告則於110年8月31日提起本件再審之訴，是再審原
    告就原確定判決提起再審之訴，未逾民事訴訟法第500條第1
    項所定30日之不變期間。
二、再審原告主張：　　
　　參酌再審原告所提出之「基隆○○○○○○○○○○○○簡便行文表」（
    即證３；下稱系爭行文表），可知同樣坐落在系爭土地上之1
    60之1號房屋，乃鍾阿輝於62年8月16日起造完成並且申請門
    牌編釘，後由訴外人黃麗蓽於109年受讓取得，故再審被告
    雖與黃韻昇、黃麗蓽共同簽署編號DC109D0000000號國有基
    地租賃契約書，然該書面契據包含不同房屋（❶黃韻昇所有
    之系爭房屋；❷黃麗蓽所有之160之1號房屋）各自坐落於系
    爭土地之法律關係，故「黃麗蓽因160之1號房屋坐落系爭土
    地而向再審被告承租土地」，乃有別於「黃韻昇因系爭房屋
    坐落系爭土地而向再審被告承租土地」之他事，再審原告嗣
    後經由執行法院之拍賣程序，於110年得標買受訴外人黃韻
    昇之系爭房屋，亦僅繼受「黃韻昇之承租人地位」，與「黃
    麗蓽之承租人地位」無關；因再審被告前已收取「黃韻昇所
    給付之110年度租金與土地使用補償金」，故於再審原告獲
    發不動產權利移轉證書之時，再審被告與黃韻昇間之系爭土
    地租約仍然有效，不應攀附「黃麗蓽與再審被告間之法律關
    係」而為混淆，故再審被告向黃麗蓽所為催告、終止之意思
    表示，俱與黃韻昇或再審原告無關，而再審被告向黃韻昇所
    為催告、終止之意思表示，亦均不合法。承此說明，原確定
    判決具有民事訴訟法第496條第1項第13款之再審事由，故再
    審原告乃於法定期間提起本件再審之訴，並聲明：㈠原確定
    判決廢棄；㈡確認兩造間就系爭土地有租賃關係存在；㈢確認
    再審被告就再審原告提出之系爭土地申租案有辦理出租之義
    務；㈣確認再審原告所有系爭房屋依國有財產法第42條第1項
    第2款有承租系爭土地之權利。
三、按再審之訴顯無再審理由者，得不經言詞辯論，以判決駁回
    之，民事訴訟法第502條第2項定有明文。所謂再審之訴顯無
    再審理由，係指依再審原告所主張之再審理由，不經調查即
    可認定，在法律上顯無理由而不能獲得勝訴之判決者而言。
    次按當事人發現未經斟酌之證物或得使用該證物者，得以再
    審之訴對於確定終局判決聲明不服，但以如經斟酌可受較有
    利益之裁判者為限，民事訴訟法第496條第1項第13款定有明
    文。所謂當事人發現未經斟酌之證物或得使用該證物，係指
    在前訴訟程序不知有該證物，現始知之，或雖知有此而不能
    使用，現始得使用者而言（最高法院29年上字第1005號、32
    年上字第1247號判例意旨參照），易言之，上開規定所定得
    使用未經斟酌之證物，必須當事人在客觀上確不知該證物存
    在致未斟酌現始知之，或依當時情形有不能檢出該證物者始
    足當之，倘按其情狀依一般社會之通念，尚非不知該證物或
    不能檢出或命第三人提出者，均無該條款規定之適用，且當
    事人以發現得使用未經斟酌之證物為再審理由者，並應就其
    在前訴訟程序不能使用之事實，依民事訴訟法第277條前段
    規定負舉證責任（最高法院98年度台上字第1258號判決意旨
    參照），此外，當事人提起再審之訴，以發現未經斟酌或得
    使用之證據為理由者，必以該證據若經斟酌可受較有利益之
    裁判者為限（最高法院17年上字第1081號、18年上字第710
    號判例意旨參照）。
四、經查：　　
　　再審原告固向本院提出「系爭行文表」並論稱如前，惟「系
    爭行文表」乃再審原告於前訴訟程序即已提出之卷存證據（
    參見111年度簡上字第13號卷第133頁），並經前二審合議庭
    斟酌而未採納，是「系爭行文表」顯為「再審原告於前訴訟
    程序『已知其存在』並『已提出予前二審合議庭斟酌』之舊證據
    」，就令前二審合議庭對此證據評價迥異於「再審原告之主
    張陳述」，其情亦與「發現未經斟酌之證物」顯不相同，而
    「非」民事訴訟法第496條第1項第13款所列再審事由。因再
    審原告雖不服原確定判決而提再審之訴，然其恃為本件再審
    之主張，則與其所援民事訴訟法第496條第1項第13款之規定
    不符，是回歸再審制度之法理基礎，前訴訟程序即「無」重
    啟續行之可能，是於「前訴訟程序未經重啟續行」之前提下
    ，本院亦無從進而審究再審原告就本件實體上爭點所提出之
    主張陳述。從而，再審原告執「系爭行文表」指摘原確定判
    決查有民事訴訟法第496條第1項第13款之再審事由，要屬無
    據，其憑以提起再審之訴，求予廢棄改判，顯無理由，爰不
    經言詞辯論，逕依同法第502條第2項規定，駁回本件再審之
    訴。
中　　華　　民　　國　　111 　年　　11　　月　  15　　日
                  民事庭審判長法  官   陳湘琳  
                              法  官   周裕暐
                              法  官   王慧惠
以上正本係照原本作成。　　　　　　　　　　　　　　　
本件判決不得上訴。
中　　華　　民　　國　　111 　年　　11　　月　  15　　日
                              書記官   姚安儒